【裁判字號】    98,勞訴,2
【裁判日期】    980901
【裁判案由】    給付薪資
【裁判全文】
臺灣苗栗地方法院民事判決               98年度勞訴字第2號
原      告  黃○○
            甲○○
            亥○○
            丙○○
            丑○○
            午○○
            Ｃ○○
                        號
            戊○○
            子○○
            Ｇ○○
            Ｈ○○○
            辰○○
            酉○○
            Ａ○○○
            Ｅ○○
            Ｄ○○
            丁○○
            壬○○
            宇○○
            Ｂ○○
            申○○
            卯○○
            己○○
            玄○○
            戌○○
            癸○○
            宙○○○
被      告  嘉新畜產股份有限公司
法定代理人  巳○○
訴訟代理人  曾肇昌律師
上列當事人間請求給付薪資事件，本院於民國98年8 月26日言詞
辯論終結，判決如下：
    主  文
被告應給付原告黃○○新臺幣壹拾萬陸仟壹佰玖拾參元，及自民
國九十七年十二月二十五日起至清償日止，按年息百分之五計算
之利息。
被告應給付原告丙○○新臺幣捌萬肆仟貳佰元，及自民國九十七
年十二月二十五日起至清償日止，按年息百分之五計算之利息。
被告應給付原告宙○○○新臺幣陸萬陸仟柒佰伍拾伍元，及自民
國九十七年十二月二十五日起至清償日止，按年息百分之五計算
之利息。
原告其餘之訴駁回。
訴訟費用由被告負擔百分之三；餘由原告甲○○、亥○○、丑○○、午○○、Ｃ○○、戊○○、子○○、Ｇ○○、Ｈ○○○、辰
○○、酉○○、Ａ○○○、Ｅ○○、Ｄ○○、丁○○、壬○○、
宇○○、Ｂ○○、申○○、卯○○、己○○、玄○○、戌○○、
癸○○負擔。
本判決原告勝訴部份，於原告黃○○以新臺幣參萬陸仟元，原告
丙○○以新臺幣貳萬玖仟元，原告宙○○○以新臺幣貳萬參仟元
為被告供擔保後，得假執行；但被告分別以新臺幣壹拾萬陸仟壹
佰玖拾參元、新臺幣捌萬肆仟貳佰元、新臺幣陸萬陸仟柒佰伍拾
伍元為原告黃○○、丙○○、宙○○○供擔保後，得免為假執行
。
原告其餘假執行之聲請駁回。
    事實及理由
壹、程序方面：
    按訴之變更或追加，非經他造同意，不得為之，但擴張或減
    縮應受判決事項之聲明者，不在此限，民事訴訟法第255 條
    第1 項第3 款定有明文。本件原告於起訴時原請求：被告應
    給付原告新臺幣（下同）9,835,191 元，詳細金額如補正狀
    附表所示（見卷(二)第94頁），及自起訴狀繕本送達被告翌日
    起至清償日止按年息5%計算之利息。嗣於98年6 月26日具狀
    更正訴之聲明為：被告應分別給付原告如附表一所示之薪資
    ，合計9,400,337 元（見卷(三)第15頁），及自起訴狀繕本送
    達被告翌日起至清償日止，按年息5%計算之利息，核係減縮
    應受判決事項之聲明，與上揭規定相符，應予准許。
貳、實體方面：
一、原告起訴主張：原告等自91年9 月1 日起至97年8 月間為被
    告公司雇員，被告公司於91年間因經營不順，公佈「新訂效
    率獎金發放辦法」（即「新勞動契約」，以下簡稱系爭獎金
    發放辦法），自91年10月1 日起至92年9 月30日止1 年間減
    薪薪資總金額20% ，減薪項目包括底薪、職務津貼、執照加
    給、伙食津貼等；期滿後，雖經原告等要求恢復原薪，被告
    公司卻辯稱自92年10月1 日起仍沿用系爭獎金發放辦法之薪
    資結構發放薪資，惟原告等卻未受通知，且被告公司沿用系
    爭獎金發放辦法亦未合法公告於廠內，亦即92年10月1 日之
    後薪資架構乃資方單方面強制施行。被告公司董事長巳○○
    復於97年5 月22日之廠務會議中威言恫嚇員工簽署工作意願
    調查表。原告等雖向苗栗縣勞資爭議協會申請調解，又經自
    屬勞工工會二次發函被告財務核算自92年10月1 日起至97年
    7 月31日止積欠原告之薪資，均未獲置理。為此，原告等爰
    依民法第482 條之規定，請求被告給付積欠原告之薪資等語
    。並聲明：被告應分別給付原告如附表一所示之薪資，合計
    9,400,337 元，及自起訴狀繕本送達被告翌日即97年12月25
    日起至清償日止，按年息百分之5 計算之利息；並陳明願供
    擔保，請准宣告假執行。
二、被告則以：
  (一)被告公司處於負債超過資產的破產邊緣，公司在員工自救的
    共識下不予裁員，爰新訂系爭獎金發放辦法，將原工資結構
    佔90% 的固定部分（底薪、伙食津貼、職務加給、中、夜班
    津貼及其他）及佔10% 獎金部分（績效獎金、全勤獎金、競
    賽獎金及計件獎金），修正為固定薪資佔70% ，獎金佔30%
    ，此薪資結構提高績效獎金比例，績效良好的員工仍能領取
    全額獎金，新訂目標依各廠不同之勞動生產性，另訂公告。
    系爭獎金發放辦法於91年10月起，經被告公司全體員工認同
    後開始實施至92年9 月30日。惟被告公司於92年10月1 日後
    營運績效仍欠佳，故將系爭獎金發放辦法嗣沿用迄今，原告
    等多年來均按此薪資結構計薪並領薪，依民法第153 條之規
    定，原告等顯然以具體的舉動，同意被告按系爭獎金發放辦
    法計薪，且工會方面亦決議支持公司，認同上開計薪方式；
    又除原告黃○○因不同意、原告江美嬌於97年1 月退休未參
    加、原告丙○○因病未參加外（以下簡稱原告黃○○等3 人
    ），其餘原告均於97年5 月22日廠務會議後簽署工作意願調
    查表，追認被告公司各階段薪資發放辦法，原告等自不能嗣
    後否認系爭獎金發放辦法之計薪架構。另倘本院認原告主張
    固定薪資部分比例應由70 %調高20% 為有理由，則被告抗辯
    獎金部分應予減計20% ，並自原告主張之薪資差額中扣除，
    或將新制中撥進獎金部分20% 回復為固定部分薪資之後，統
    計原告按舊制應領金額為何。
  (二)被告公司法定代理人巳○○於97年5 月22日於廠務會議所說
    言詞，僅為陳述被告公司營運狀況欠佳，瀕臨破產，希望在
    不裁員的前提下，員工能夠共體時艱，讓在職員工繼續有薪
    資可領，並無威脅恐嚇之意；且被告廠長天○○、地○○及
    課長寅○○、庚○○、未○○、乙○○、辛○○、Ｆ○○等
    人亦均可證實，其所經手的員工係自動簽署工作意願調查表
    ，被告公司並無強暴脅迫之情事等語置辯。並聲明：原告之
    訴及其假執行之聲請均駁回；並陳明如受不利之判決，願供
    擔保請准免為假執行。
三、本件原告等自91年9 月1 日起至97年8 月間為被告公司雇員
    ，被告公司91年間因經營不順，公佈系爭獎金發放辦法，自
    91年10月1 日起至92年9 月30日止1 年間減薪薪資總金額20
    % ，減薪項目包括底薪、職務津貼、執照加給、伙食津貼等
    。惟被告公司於92年10月1 日後營運績效仍欠佳，故將系爭
    獎金發放辦法嗣沿用迄今，原告等多年來均按此薪資結構計
    薪並領薪。又除原告黃○○因不同意、原告江美嬌於97 年1
    月退休未參加、原告丙○○因病未參加外，其餘原告均於97
    年5 月22日廠務會議後簽署工作意願調查表，追認被告公司
    各階段薪資發放辦法等情，為兩造所不爭執，且有原告所提
    之薪資證明（詳卷(一)第7 至40頁）、系爭獎金發放辦法（詳
    卷(一)第41頁）、協議書樣本（詳卷(一)第42頁），及被告所提
    原告簽署之工作意願調查表（詳卷(二)第67至90頁）等件在卷
    可稽，自堪信為真實。
四、原告主張被告公司自92年10月1 日起沿用系爭獎金發放辦法
    之薪資結構發放薪資未經合法公告於廠內，亦即92年10月1
    日後之薪資架構乃資方單方面強制施行，且被告公司董事長
    巳○○嗣後威言恫嚇員工簽署工作意願調查表等情，則為被
    告所否認，並以前揭情詞置辯。是本件本院應審究者為：被
    告調整薪資有無經原告同意？原告等簽署工作意願調查表是
    否係受被告脅迫而為之？原告得否請求被告給付如附表一所
    示之薪資及法定利息？
  (一)按所謂默示之意思表示，係指依表意人之舉動或其他情事，
    足以間接推知其效果意思而言，若單純之沈默，除有特別情
    事，依社會觀念可認為一定意思表示者外，不得謂為默示之
    意思表示，最高法院29年度上字第762 號判例可資參照。次
    按勞基法施行細則第7 條第3 款規定，工資之議定、調整、
    計算、結算及給付之日期與方法有關事項，應於勞動契約書
    由勞資雙方自行約定，故其變更亦應由雙方自行商議決定，
    縱係全面性調降所有勞工之薪資亦無不同。又勞工在勞動契
    約關係中，固然某程度而言處於與雇主較不對等之地位，惟
    我國勞動基準法（以下簡稱勞基法）第14條已賦予勞工在雇
    主不依勞動契約給付報酬，或雇主有違反勞動契約或法令情
    形時，勞工得不經預告終止契約之權利，更設勞資爭議處理
    機制以維護勞工之權利（見勞資爭議處理法第5 條規定），
    故勞工仍得行使法律上賦予之權利，以免受雇主對勞動條件
    為不利益變更致權益受損結果。然而，勞工提供勞務，工資
    為其對價，工資領取為勞工維持生計不可或缺之基本條件，
    且衡諸勞雇關係屬於繼續性契約，尚難期勞工得知雇主調降
    薪資後，隨即終止勞動契約。故勞工於雇主調降薪資後繼續
    給付勞務，甚或領取調降後薪資，是否可認係默示同意雇主
    調降薪資之意思表示，應以勞工未即時行使權利舉動，依社
    會通念是否足以推知其有默示同意雇主調降薪資之效果意思
    。
  (二)經查，原告等任職被告公司多年，對被告公司因財務窘境而
    採取減薪情形雖有認識，惟原告等僅明示同意被告公司自91
    年10月1 日起至92年9 月30日止1 年間減薪薪資總金額20%
    等情，為兩造所不爭，已如前述。原告等就被告公司92年10
    月1 日後仍沿用系爭獎金發放辦法之薪資結構計薪，意欲變
    更兩造勞動契約中之工作報酬一節，雖未及時提起訴訟以資
    救濟，亦未依勞基法第14條規定終止與被告公司間之勞動契
    約並請求發給資遣費，而仍繼續領取被告公司所發給減薪後
    之薪資，並如常繼續提供勞務。惟因勞工在台灣屬經濟弱勢
    ，在衡酌其是否同意資方片面更改工作報酬時，若僅以勞工
    繼續領受更改之報酬即認係勞工接受片面更改勞動報酬之默
    示同意，將任令勞工隨時處於被視為默示同意減低勞動報酬
    的危險之下，此風險不應由勞工承擔，準此，即便原告等領
    受變更後之報酬長達5 年，亦難僅以該事實即逕認原告已默
    示同意被告繼續使用系爭獎金發放辦法之薪資結構計薪。
  (三)次查，除原告黃○○、丙○○、宙○○○外，其餘原告均於
    97年5 月22日廠務會議後簽署工作意願調查表，追認被告公
    司各階段薪資發放辦法等情，亦為兩造所不爭執，業如前述
    。依據契約自由原則，除原告黃○○、丙○○、宙○○○等
    3 人外，其餘原告自應受上開工作意願調查表約定之拘束。
    惟原告等主張該工作意願調查表係受被告公司董事長巳○○
    復於97年5 月22日之廠務會議中威言恫嚇下簽署簽署云云。
    按「當事人主張有利於己之事實者，就其事實有舉證之責任
    。」民事訴訟法第277 條前段定有明文。又當事人主張其意
    思表示係因被詐欺或脅迫而為之者，應就其被詐欺或被脅迫
    之事實，負舉證之責任（最高法院21年上字第2012號判例要
    旨參照）。則原告對於其非出於自願簽具工作意願調查表一
    節，自應由其負舉證責任。惟查，原告就此節雖舉錄音譯文
    證明，惟上開譯文，僅係被告法定代理人就公司狀況之說明
    ，衡情尚不足以使原告等心生畏懼，否則原告黃○○如何得
    以自由選擇不簽署系爭之意願調查表。參以證人寅○○到庭
    證稱：「 (法官：是否知悉原告等簽署該意願調查表之情形
    ？）我的單位是我經手的」、「（法官：那些人是你經手的
    ？）亥○○、丑○○、午○○、Ｃ○○、Ｇ○○、Ｈ○○○
    、Ａ○○○、吳桂禎、Ｂ○○、申○○、癸○○、Ｅ○○」
    、「（法官：上述當事人，簽署時有無向你為保留行使權利
    的意思？）都沒有」、「我們說公司營運狀況不佳，大家都
    知道廠房設備都陸續被拍賣中，我們想法是認為有生存才有
    工作，我們是以這樣的說法向原告及其他員工說明，並經他
    們同意簽署上述意願調查表」 (見卷(三)第19 0、191 頁）；
    證人庚○○到庭證稱：「（法官：那些人是你經手的？）戊○○、子○○、卯○○、己○○、戌○○」、「（法官：上
    述這些人是否親手將意願調查表交給你，交給你時，有無向
    你表示被迫的，或基於無奈所簽，或其他情形？）沒有，他
    們沒有跟我講」 (見卷(三)第192 頁）；證人未○○到庭證稱
    ：「（法官：其中那些人是你經手的？）甲○○」、「（
    法官：當時甲○○簽意願調查表的情形？）我有跟甲○○說
    明公司的情況，甲○○是在時限屆滿前繳回，我們沒有進一
    步作逼迫的行為」 (見卷(四)第4 頁）；證人乙○○到庭證稱
    ：「（法官：在場原告有何人是你經手意見調查表？）酉○○、壬○○」、「（法官：他們簽意願調查表的情形如何？
    ）我們都沒有逼迫，他們是在期限前自動繳回」 (見卷(四)第
    5 頁）；證人辛○○到庭證稱：「（法官：你經手有那些人
    ？）宇○○」、「（法官：他簽意願調查表的情形為何？）
    公司公告之後，我們告訴他公司的情況，之後他簽了自己繳
    出來，我們沒有脅迫他」 (見卷(四)第6 頁）；證人Ｆ○○到
    庭證稱：「（法官：你經手哪些人？）玄○○、辰○○」、
    「（法官：他們簽意願調查表的情形為何？）我們跟他們講
    公司的狀況，沒有強迫他們，是他們自己簽了之後繳回來」
     (見卷(四)第7 頁）等語綦詳。衡情，被告公司於97年5 月22
    日廠務會議中向員工所為言詞，應僅為陳述被告公司營運狀
    況欠佳，並無強暴脅迫之情事，原告等簽具系爭工作意願調
    查表時，係出於自由意志而未遭脅迫。則原告此部分空言主
    張，即非可採。
  (四)綜上所述，原告黃○○、丙○○、宙○○○等3 人未同意被
    告公司於92年10月1 日後沿用系爭獎金發放辦法之薪資結構
    計薪，洵堪認定。是以，原告黃○○、丙○○、宙○○○等
    3 人請求被告給付自92年10月1 日起至97年7 月31日止積欠
    渠等之薪資，自屬有據，應予准許。至其餘原告即應受系爭
    意願調查表之拘束，其等請求，自屬無據。
五、另查原告黃○○、丙○○、宙○○○既未同意被告公司於92
    年10月1 日後沿用系爭獎金發放辦法之薪資結構計薪，則渠
    等所應得之薪資自應回復按原工資結構佔90% 的固定部分及
    佔10% 獎金部分之方式計算。是被告抗辯給付予原告等之積
    欠薪資應將新制中撥進獎金部分20% 回復為固定部分薪資後
    統計，應屬可採。經計算後，原告黃○○、丙○○、宙○○○所得請求被告給付自92年10月1 日起至97年7 月31日止積
    欠之薪資應如附表二所示。
六、綜上所述，原告黃○○、丙○○、宙○○○依民法第482 條
    之規定，請求被告給付原告黃○○106,193 元、丙○○84,2
    00元、宙○○○66,755元，及自起訴狀繕本送達被告翌日即
    97 年12 月25日起至清償日止，按年息5%計算之利息，洵屬
    有據，應予准許。至原告其餘請求，逾上開範圍者，因屬無
    據，應予駁回。
七、兩造陳明願供擔保，聲請宣告假執行或免為假執行，經核原
    告勝訴部分，合於法律規定，爰分別酌定相當之擔保金額宣
    告之；原告其餘假執行之聲請，因訴之駁回而失所依據，不
    予准許。
八、本件事證已臻明確，兩造其餘主張陳述及所提之證據，經本
    院斟酌後，認與判決結果不生影響，均毋庸再予論述，附此
    敘明。
九、訴訟費用負擔及假執行宣告之依據：民事訴訟法第79條、第
    85條第1項、第390 條第2 項、第392 條第2 項。
中    華    民    國    98    年    9     月    1     日
                  民事庭法  官  詹駿鴻
以上正本係照原本作成。
如對本判決上訴，須於判決送達後20日內向本院提出上訴狀（須
附繕本）。
                        書記官  歐明秀
中    華    民    國    98    年    9     月    1     日


司法院資訊處製作；財團法人民間司法改革基金會備份。
